【裁判字號】    92,上更(一),174
【裁判日期】    920814
【裁判案由】    偽造文書等
【裁判全文】
臺灣高等法院高雄分院刑事判決               九十二年度上更 (一)字第一七四號
    上 訴 人  甲○○
    即 被 告
右上訴人因偽造文書等案件，不服臺灣高雄地方法院八十九年度訴緝字第八六號中華
民國八十九年十月廿七日第一審判決（起訴案號：臺灣高雄地方法院檢察署八十七年
度偵字第二四七０三號，移
度偵字第四七四四號），提起上訴，經判決後由最高法院發回更審，本院判決如左：
      主  文
原判決撤銷。
甲○○連續行使偽造私文書，足以生損害於他人，處有期徒刑拾月，緩刑參年。
      事  實
一、甲○○於民國八十七年四月十七日在高雄縣仁武鄉○○路八十一之四號住處內，
    召集丁○○、丙○○、乙○○等人參加如附表所示之民間互助會，自任會首，每
    次開標日即在其前述住處開標，採內標制，即活會會員係以每會應繳會款扣除得
    標者所標之利息後繳納會款，欲標會者須以標單填寫金額並署名。詎甲○○因自
    八十七年七月間即陷於經濟周轉困難之窘境，竟基於意圖為自己不法所有及行使
    偽造準私文書之概括犯意，自八十七年七月間起，利用會員未全數到場競標之機
    會，先後偽造載有丁○○、丙○○、乙○○等三人署名及競標利息之標單（未據
    扣案），參與競標而行使之，得標後即據以向該民間互助會之活會會員收取會款
    ，足以生損害於丁○○、丙○○、乙○○等三人及其他競標時仍為活會之會員，
    致該民間互助會之活會會員陷於錯誤而交付會款，連續向該次競標時仍為活會之
    會員詐騙財物，每次約詐得新台幣四萬二仟元（冒標時仍為活會之會員所繳交之
    會款，即甲○○詐欺之所得，冒標時間為八十七年七月間起，每次競標利息約為
    一千元至一千二百元不等）。嗣於八十七年十月十二日，甲○○所召集如附表所
    示之民間互助會截止後，經結算結果發現剩餘會數與活會數目不符，丁○○、丙○○、乙○○等三人始知受騙。
二、案經丁○○、丙○○、乙○○訴由臺灣高雄地方法院檢察署檢察官偵查起訴。
      理    由
一、訊據上訴人即被告甲○○對於八十七年四月十七日，召集如附表所示之民間互助
    會，並自八十七年七月間起連續冒用丁○○、丙○○、乙○○等會員之署名製作
    標單參與競標，得標後收取會款，並於同年十月十二日無故止會之事實供承不諱
    ，核與告訴人丁○○、丙○○、乙○○等三人指述之情節相符，並有會單一紙附
    卷可稽，事證明確，被告之犯行洵堪認定。
二、按民間互助會之標單，通常僅填寫一定之金額及姓名，如單從該記載內容上之形
    式觀之，殊無法瞭解其為何種用意之證明，而必須依據習慣或特約，始足以表示
    該一定之金額即為標取會款之利息，該姓名即為標取會款之會員，故偽造該標單
    應認為係偽造同法第二百二十條第一項以文書論之私文書（最高法院七十四年度
    台上字第五六一二號判決意旨參照）；查被告甲○○冒用會員名義，偽造標單，
    行使得標，詐取會款，自足以生損害丁○○、丙○○、乙○○及於冒標時仍為活
    會之會員，核其所為係犯刑法第二百十六條、第二百二十條第一項、第二百十條
    之行使偽造準私文書罪、第三百三十九條第一項之詐欺取財罪。被告偽造丁○○
    、丙○○、乙○○等人之署名，為偽造準私文書之部分行為，不另論罪。又其偽
    造準私文書復持以行使，偽造準私文書之低度行為應為行使之高度行為所吸收，
    亦不另論罪。又被告每次偽造標單後向多數活會會員詐取財物，侵害多數人法益
    ，係一行為觸犯數個相同詐欺罪名，應依想像競合犯之規定，論以一詐欺取財罪
    。被告先後多次行使偽造準私文書、詐欺取財之犯行，均時間緊接，所犯係構成
    要件相同之罪，顯均係基於概括犯意反覆為之，均應依連續犯之規定，分別以一
    罪論，並加重其刑。被告所犯行使偽造準私文書及詐欺取財二罪間，有方法結果
    之牽連關係，應依刑法第五十五條之規定，從一重之行使偽造準私文書罪處斷。
三、原審予以論罪科刑，固非無見，惟查：（一）本件依原判決所認定被告甲○○召
    集互助會人數為三十六員，起會時間為八十七年四月十七日，開標日期為每月二
    、七、十二、十七、二十二、二十七日，依此推算，本件互助會原定截止日期為
    八十七年十月十二日，被告甲○○並未中途無故止會，原判決認定被告於八十七
    年十月十二日無故止會，顯與事實不符。（二）被告甲○○供承其冒標時間為八
    十七年七月間起，每次競標利息約為一千元至一千二百元不等，如以被告在八十
    七年七月二日（即第一個開標日起算）已開始冒標並以競標利息最低之一千元計
    算，被告甲○○所能收取之活會人數最多為二十一人，總計所能收取之活會會款
    最多約僅四萬二千元（即2000〤21=42000），應以此計算上訴人每次冒標詐欺所
    獲款項約四萬二仟元，原判決認定被告甲○○無法確定冒標之時間及競標之金額
    ，故無法計算詐欺之金額若干，而未認定其金額，即有未合，被告甲○○上訴意
    旨，指原判決量刑過重，雖無理由，惟原判決既有前述可議，仍屬無可維持，應
    由本院予以撤銷改判，審酌被告甲○○犯罪之動機、目的、所生危害及犯後態度
    等一切情狀，量處有期徒刑十月，又被告甲○○前未曾受有期徒刑以上刑之宣告
    ，有臺灣高等法院被告全國前案紀錄表在卷足憑，此次因一時失慮，偶罹刑典，
    事後已坦承犯行，並於本院前審審理中與告訴人丁○○、丙○○、乙○○成立民
    事和解，顯見已深具悔意，經此刑之宣告後，應知警惕而無再犯之虞，本院認暫
    以不執行其刑為適當，併予宣告緩刑三年，用啟自新。至偽造之標單三紙，已於
    開標後丟棄而滅失，業據被告供明在卷，爰不予宣告沒收。
據上論結，應依刑事訴訟法第三百六十九條第一項前段、第三百六十四條、第二百九
十九條第一項前段、刑法第五十六條、第二百十六條、第二百十條、第三百三十九條
第一項、第五十五條，第七十四條第一款、罰金罰鍰提高標準條例第一條前段，判決
如主文。
本案經檢察官陳新慶到庭執行職務。
中    華    民    國      九十二      年      八      月     十四   日
                              臺灣高等法院高雄分院刑事第七庭
                                  審判長法官  李春昌
                                        法官  莊飛宗
                                        法官  黃憲文
右正本證明與原本無異。
如不服本判決應於收受本判決後十日內向本院提出上訴書狀，其未述上訴理由者，
並得於提起上訴後十日內向本院補提理由書狀（均須按他造當事人之人數附繕本)「
切勿逕送上級法院」。
                                      書記官  黃英彥
中    華    民    國      九十二      年      八      月     十四   日
附錄：本判決論罪科刑法條：
刑法第二百十六條
行使第二百十條至第二百十五條之文書者，依偽造、變造文書或登載不實事項或使登
載不實事項之規定處斷。
刑法第二百十條
偽造、變造私文書，足以生損害於公眾或他人者，處五年以下有期徒刑。
附表：
┌──────┬──────┬─────┬────────┬───────
│會        期│ 開 標 日 期│ 每會金額 │ 冒  標  情  形 │ 備       註
│            │            │（新台幣）│                │
├──────┼──────┼─────┼────────┼───────
│八十七年四月│每月二、七、│三千元。  │丁○○一會、徐志│至八十七年十月
│十七日至同年│十二、十七、│          │明一會、乙○○一│十二日截止時，
│十月十二日止│二十二、二十│          │會。冒標時間不詳│告訴人丁○○、
│。          │七日。      │          │，約在八十七年七│丙○○、乙○○
│會員人數三十│            │          │月間。競標利息不│均加入一會，均
│六員。      │            │          │確定，約為一千元│活會。
│            │            │          │至一千二百元。  │
└──────┴──────┴─────┴────────┴───────


司法院資訊處製作；財團法人民間司法改革基金會備份。
